【裁判字號】    98,上,178
【裁判日期】    981215
【裁判案由】    確認抵押債權不存在
【裁判全文】
臺灣高等法院臺中分院民事判決  98年度上字第178號
上  訴  人    丁○○
上  訴  人    丙○○○
上二人共同
訴訟代理人    蔡鎮隆律師
被上訴  人    甲○○○
訴訟代理人    簡旭成律師
訴訟代理人    蔡雲璽律師
上列當事人間請求確認抵押債權不存在事件，上訴人對於民國98
年3月17日臺灣臺中地方法院97年度訴字第2794號第一審判決提
起上訴，本院於98年12月1日言詞辯論終結，判決如下：
    主  文
原判決關於：(一)、確認上訴人丙○○○對上訴人丁○○所有坐
落臺中市○區○○段四小段一之九地號（權利範圍九九八八一○
分之一六四二五）、一之十地號土地（權利範圍九九八八一○分
之一六四二五）、一之三七地號（權利範圍九九八八一○分之一
六四二五）土地及臺中市○區○○段四小段一三九建號建物（門
牌號碼台中市○區市○路一號一樓，權利範圍二分之一），以臺
中市中山地政事務所民國九十六年五月二十五日登記，收件字號
九十六年普字第一三二六七○號，所設定第二順位抵押權所擔保
之債權不存在之數額，超過新台幣壹佰零貳萬柒仟元部分；(二)
、命上訴人二人將系爭第二順位抵押權登記予以塗銷部分；(三)
、訴訟費用負擔之裁判均廢棄。
上開廢棄部分，被上訴人在第一審之訴駁回。
其餘上訴駁回。
第一、二審訴訟費用，由被上訴人負擔二分之一，餘由上訴人負
擔。
    事實及理由
一、兩造之聲明：
(一)、上訴人上訴聲明：求為判決：
  １、原判決廢棄。
  ２、上開廢部分，被上訴人在第一審之訴駁回。
(二)、被上訴人答辯聲明：求為判決：駁回對造之上訴。
二、本件被上訴人主張：伊為上訴人丁○○之債權人，伊前曾持
    原審法院核發之95年執秋字第28012號債權憑證，聲請對上
    訴人丁○○所有坐落台中市○區○○段四小段1-9地號（權
    利範圍998810分之16425）、1-10地號（權利範圍998810分
    之16425）、1-37地號（權利範圍998810分之16425）土地及
    同段139建號即門牌台中市○區市○路1號1樓房屋（權利範
    圍2分之1）（以上三筆土地及一筆房屋，合稱系爭房地）強
    制執行，經原法院民事執行處予以查封、送鑑價後，認上開
    不動產僅值新台幣（下同）989,000元，不足清償已設定之
    第一順位抵押權（陳報債權餘額為527,727元，抵押權人為
    國泰人壽保險股份有限公司)及第二順位抵押權2,000,000元
    （抵押權人為上訴人丙○○○），拍賣顯無實益。然查系爭
    房地設定之上開第二順位抵押權人（即上訴人丙○○○），
    係上訴人丁○○之胞妹，誼屬至親，上訴人2人間並無任何
    借貸關係存在，彼等二人係基於通謀虛偽意思表示成立虛假
    債權，而於96年5月25日，就系爭房地設定虛偽之第二順位
    抵押權，擔保債權額2,000,000元，上訴人2人始終否認第二
    順位抵押權之設定係屬虛偽，使被上訴人聲請執行之上述事
    件因而成為無執行實益，被上訴人私法上之地位顯有受不安
    之危險，且此項危險得以法院判決予以除去，被上訴人自得
    請求法院判決確認上述第二順位抵押權所擔保之債權200萬
    元不存在，並請求塗銷系爭房地第二順位抵押權之設定登記
    ，且上訴人丁○○怠於行使其對上訴人丙○○○請求將系爭
    房地第二順位抵押權之設定登記予以塗銷，被上訴人為上訴
    人丁○○之債權人，自得依民法第242條規定代位向上訴人
    丙○○○請求塗銷系爭房地第二順位抵押權登記等情，為此
    依據民法第87條、第242條提起本件訴訟，求為：(一)、確認
    上訴人丙○○○就上訴人丁○○所有坐落台中市○區○○段
    四小段1-9地號（權利範圍998810分之16425）、1-10地號（
    權利範圍998810分之16425）、1-37地號（權利範圍998810
    分之16425）土地及台中市○區○○段四小段139建號即門牌
    台中市○區市○路1號1樓房屋（權利範圍2分之1）於96年5
    月25日向台中市中山地政事務所登記，收件字號96年普字第
    132670號，抵押權人丙○○○，擔保總金額2,000,000元之
    第二順位抵押權所擔保之債權不存在。(二)、上訴人二人應塗
    銷前項（第二順位）抵押權之判決。
三、上訴人丁○○、丙○○○則以：(一)、系爭房地原係上訴人
    丁○○、丙○○○之母（即訴外人林邱秀玉）居住之稅捐處
    公家宿舍，76年改建後，林邱秀玉於77年過世，而由林炳鎮
    、丁○○（即上訴人）、丙○○○（即上訴人）及林惠璧等
    4兄妹共同繼承，每人出資四分之一，為方便起見，僅將系
    爭房地之所有權人登記於林炳鎮、丁○○二人名下，但4兄
    妹口頭承諾，每人就系爭房地之權利各佔4分之1，系爭房屋
    建造完成後，出租他人所得之租金，亦係4兄妹四人均分，
    由居住於台中之上訴人丙○○○負責處理租金之分配事宜，
    嗣因上訴人丙○○○之夫乙○○認為系爭房地雖經4兄妹約
    定每人各有四分之一之權利，但上訴人丙○○○終歸紙上無
    名，希望上訴人丙○○○向兄弟要求分割財產，或出售求利
    ，終於獲得上訴人丁○○之同意，於96年5月25日，向台中
    市中山地政事務所辦理200萬元登記給第二順位抵押權上訴
    人丙○○○，以確保上訴人丙○○○就系爭房地之四分之一
    權利，系爭200萬元第二順位抵押權所擔保之債權200萬元確
    實存在，並非如被上訴人所稱為虛偽登記，被上訴人訴請確
    認系爭第二順位抵押權所擔保之債權200萬元不存在，並非
    有據；(二)、系爭第二順位抵押權所擔保之債權200萬元確
    實存在，並非虛偽，則被上訴人另訴請上訴人將系爭第二順
    位抵押權200萬元予以塗銷，亦非有據；(三)、上訴人二人
    始終否認系爭第二順位抵押權所擔保之債權係屬虛偽，致使
    執行法院認為拍賣無實益，是該順位抵押權所擔保之債權之
    存在與否，將影響被上訴人對上訴人丁○○債權之受償，此
    種不安狀態，得以確認判決予以除去，是被上訴人提起本件
    確認之訴，有即受確認判決之法律上利益，上訴人指稱被上
    訴人提起本件確認之訴，無即受確認判決之法律上利益，不
    合法定要件云云，並不可取等語，資為抗辯。
四、兩造不爭執之事實：
(一)、被上訴人係上訴人丁○○之債權人，前曾持原審法院核發
      之95年執秋字第28012號債權憑證，聲請對上訴人丁○○
      所有如上之系爭房地強制執行，經原法院民事執行處予以
      查封、送鑑價後，認上開不動產僅值989,000元，不足清
      償已設定之第一順位抵押權（陳報債權餘額為527,727元
      ，抵押權人為國泰人壽保險股份有限公司)及第二順位抵
      押權2,000,000元（抵押權人為上訴人丙○○○），拍賣
      為無實益。
(二)、系爭房地原係上訴人丁○○、丙○○○之母（即訴外人林
      邱秀玉）居住之稅捐處公家宿舍，76年改建後，林邱秀玉
      於77年過世，而由林炳鎮、丁○○（即上訴人）、丙○○
      ○（即上訴人）及林惠璧等4兄妹共同承受承購權，共同
      出資買受系爭房地，為方便起見，僅將系爭房地之所有權
      人登記於林炳鎮、丁○○二人名下。
(三)、系爭房地，其中坐落台中市○區○○段四小段1-9地號、1
      -10地號、1-37地號等三筆土地，登記為上訴人丁○○名
      下之權利範圍均為998810分之16425，上述三筆土地上之
      建物即同段139建號（即門牌台中市○區市○路1號1樓房
      屋），登記為上訴人丁○○名下之權利範圍為2分之1。
五、本件之爭點：
(一)、被上訴人提起本件確認之訴，是否有即受確認判決之法律
      上利益？
(二)、系爭第二順位抵押權所擔保之債權200萬元是否不存在？
(三)、被上訴人訴請上訴人二人將系爭第二順位抵押權登記予以
      塗銷，有無理由？
六、被上訴人提起本件訴訟，請求確認系爭第二順位抵押權所擔
    保之債權200萬元不存在，有即受確認判決之法律上利益，
    理由如下：
    按民事訴訟法第247條第1項前段定：「確認法律關係之訴，
    非原告有即受確認判決之法律上利益者，不得提起之」。該
    條所謂「即受確認判決之法律上利益」，係指法律關係之存
    否不明確，原告主觀上認其在法律上之地位有不安之狀態存
    在，且此種不安之狀態，能以確認判決將之除去者而言（最
    高法院52年台上字第1240號判例意旨參照）。本件被上訴人
    主張伊係上訴人丁○○之債權人，有被上訴人提出之原法院
    民事執行處96年1月9日核發之債權憑證影本為證，被上訴人
    曾以此債權憑證聲請就上訴人丁○○所有之系爭房地予以強
    制執行，經原法院民事執行處送請鑑價後，認系爭房地已設
    定第一順位抵押權及前述第二順位抵押權，如予拍賣顯無實
    益，有原法院民事執行處97年9月8日97執秋字第48409號函
    影本附卷可憑，是上開第二順位抵押權所擔保之債權是否存
    在，將影響被上訴人債權之受償，此種不安狀態，得以確認
    判決予以除去，按諸前開判例意旨，被上訴人提起此部分訴
    訟，顯有即受確認判決之法律上利益，上訴人二人指稱被上
    訴人提起本件確認之訴，欠缺即受確認判決之法律上利益云
    云，容有誤會。
七、系爭第二順位抵押權所擔保之200萬元債權，超過102萬7千
    元部分不存在：
(一)、被上訴人主張上訴人二人間就系爭房地所設定之第二順位
      抵押權所擔保之200萬元債權係屬虛偽，均不存在。上訴
      人二人則辯稱第二順位抵押權所擔保之200萬元債權均屬
      真實等語。
(二)、上訴人請求傳訊證人戊○○、乙○○，本院隔離訊問，證
      人戊○○（係上訴人二人之叔叔）證稱：「台中市○區市
      ○路一號一樓的房屋，在何處你知道？知道，因為我哥哥
      林耀臣（即上訴人二人之父，已死亡）以前在稅捐處服務
      ，我曾陪我母親（即上訴人二人之母林邱秀玉，已死亡）
      從鄉下來看他，所以知道地點。那間房子由來，因林耀臣
      以前在台中縣稅捐處服務，縣政府在豐原並沒有稅捐處宿
      舍，所以林耀臣就獲配在現在市府路一號所載位置的木造
      平房宿舍，（當時門牌號碼相同，但房屋不同）。林耀臣
      六十三年過世，我嫂嫂林邱秀玉繼續住那房子，我嫂嫂是
      民國七十七年過世，在她過世之前，她所住的宿舍（林耀
      臣所配住的宿舍）政府要改建，原住戶就改建的房屋有優
      先承購的權利，因為林邱秀玉已經過世，所以她的子女，
      基於繼承的關係，也可以優先承購，當時林邱秀玉的四個
      子女都說他們都要出錢，共同投資優先承購，並說優先承
      購房地的價金由他們四人平均分擔，至於總價金多少，每
      人平均分擔金額多少我不清楚；至於他們四人實際上如何
      出資交給何人我不清楚。房子蓋好後為何只將房地所有權
      登記在林炳鎮、丁○○二人名下的原因我不清楚。丙○○
      ○為何將前述房地設定抵押的經過我不清楚．．．我是長
      輩，我所講的句句實話，我要再次強調前述房舍優先承購
      的時候，林邱秀玉的四個子女每個人都有出錢，出錢的比
      例是平均分擔，我只是不了解價金總額而已．．．．（上
      訴人訴代請問證人，房子出租的事情是何人在處理？）丙
      ○○○，因他住台中，所以由他就近處理，收的租金由丙
      ○○○計算以後，匯給其他三人，至於匯給其他三人多少
      ，我不清楚，因為有一次我到台北市○○○路我妹妹林玉
      蘭辦公室，林炳鎮在那裡上班，我聽林炳鎮打電話給丙○
      ○○，指責林惠珠為何房租還不匯過來（指責分配租金慢
      了），後來私下林玉蘭對我講林炳鎮脾氣太壞，租金慢幾
      天有什麼關係，遲早會給，所以我才知道丙○○○有分配
      租金給其他兄弟姊妹」。「被上訴代請問證人如何知道林
      邱秀玉的四個子女都有實際出資？證人戊○○：因為林炳
      鎮在他姑姑林玉蘭那邊上班，我經常去林玉蘭那邊常聽到
      林炳鎮、林玉蘭他們提起前述宿舍要改建，林邱秀玉可以
      優先承買，林邱秀玉死亡之後，他的四個子女都可以繼承
      優先承購權，而且每個人都有出錢」等語（見本院卷第69
      頁、第70頁）。證人乙○○則結證稱：「丁○○（即上訴
      人）是我太太的哥哥，丙○○○（即上訴人）是我太太。
      甲○○○是我太太的姑媽我願意具結作證．．．．（法官
      問：台中市市○路一號一樓的地點你知道？）證人乙○○
      答：我知道，我曾經住在那邊約一年半，大約是在民國七
      十五年左右，因我的岳母林邱秀玉年紀大（岳父已死亡）
      ，我太太陪著母親居住，我也跟過去住直到岳母死亡（大
      約是在七十七年）。房子的由來，原來是稅捐處的宿舍配
      給我岳父林耀臣居住，我岳父五十二歲過世，由我岳母繼
      續住在該宿舍，一直到宿舍改建（大約是在七十七年左右
       ），稅捐處通知宿舍要改建，我們就全部離開那地方，
      我岳母是原住戶，可以就改建後的房屋優先購買（大約是
      民國七十七年、七十八年左右）．．．．等改建好之後，
      岳母才過世，改建時通知購買房屋總價金是一百八十八萬
      元，至於土地房屋之價金各多少我不清楚，因當時我妻舅
      林炳鎮寫信給我太太丙○○○，該信表示前述房屋總價金
      是一百八十八萬元，每個兄弟姐妹都要出資，價金四人平
      均分配，每人四十七萬元，代書費二千元．．．林炳鎮要
      我太太把肆拾柒萬兩千元匯到台北姑丈車僑德的戶頭（因
      為車僑德是林炳鎮及丁○○兩人服務的玉石店的老闆）匯
      到該處後由林炳鎮負責處理價購的事情。我從台中華僑銀
      行中港分行用我的名義匯現金肆拾柒萬兩千元倒車僑德戶
      內，我剛剛所說的一八八萬是房屋土地的總價金。因為男
      尊女卑，我岳母於死前交代前述房屋價購的事情一定要由
      四個子女共同擁有，後來房地所有權只登記給男的，他們
      兩個男的說過戶給男的比較方便（沒有說明原因），所以
      房地所有權只登記載為兩個男的名義。當初因為顧慮親戚
      的感情，另方面趕快要把系爭房子賣掉獲利了結，又有車
      僑德的口頭保證，所以我太太及林惠璧就沒有針對系爭房
      地沒有過戶給我太太及林惠璧的事情再為爭執。設定抵押
      的原因，因為錢是我出的，所以我逼迫我太太要處理這件
      事，用設定的也好或其他寫切結也好都要處理這件事情。
      但是這種爭執並沒有獲得回應，所以就淡化下來，我太太
      是覺得趕快把房子賣掉把錢分一分就好，直到九十五年、
      九十六年時，我覺得這件事不對頭，因我妻舅丁○○常跟
      我太太及林惠璧借錢，所以我覺得事情嚴重，所以我要求
      丁○○將系爭房地設定抵押給我太太」等語（見本院卷第
      70頁、第71頁）。
(三)、如上證詞，足證上訴人二人所辯：系爭房地原係上訴人二
      人及訴外人林炳鎮、林惠璧等4兄妹之父親原先配住之宿
      舍改建，其父死亡，由上述4兄妹承受承購權，共同出資
      承購，每人出資四分之一，為方便起見，僅將系爭房地之
      所有權人登記於林炳鎮、丁○○二人名下，上訴人丙○○
      ○及訴外人林惠璧均未登記為所有權人，但4兄妹每人就
      系爭房地之權利均為四分之一，其後上訴人丁○○對外舉
      債，上訴人丙○○○才要求上訴人丁○○設定第二順位20
      0萬元抵押權給上訴人丙○○○，作為其出資之擔保等情
      ，洵屬有據。系爭房地，嗣經上述執行事件拍定得款410
      萬零8千元，為兩造所不爭，並有分配表附卷可憑（見本
      院卷第117頁）。按抵押權為不動產物權，非經登記，不
      生效力。且抵押權人僅能依設定登記之內容行使權利（最
      高法院88年台上字第653號判決參看），本件依本院向地
      政機關函調之抵押權設定契約書、登記申請書、土地登記
      謄本所示，上訴人丁○○就其名下之系爭房地，僅設定20
      0萬元第二順位抵押權給上訴人丙○○○，並未設定第二
      順位抵押權給林惠壁（上訴人丙○○○之妹），依上說明
      ，系爭第二順位抵押權所擔保之債權，僅係上訴人丙○○
      ○一人就系爭房地對上訴人丁○○之四分之一權利，並不
      包括訴外人林惠壁就系爭房地對上訴人丁○○之四分之一
      權利在內，是上訴人丙○○○只能就系爭房地對上訴人丁
      ○○主張第二順位抵押權所擔保之債權額僅有抵押權標的
      物價值四分之一之擔保物權，亦即其抵押權所擔保之債權
      額，僅為上述拍定價格410萬零8千元之四分之一即102萬7
      千元（0000000÷4＝0000000），是上述第二順位抵押權
      所擔保之債權，在102萬7千元範圍內為真實，原審就此部
      分，於主文第一項為確認系爭第二順位抵押權所擔保之債
      權均不存在，即有未合，上訴論旨，就此部分，指摘原判
      決失當，求予廢棄改判，為有理由，應由本院將此部分予
      以廢棄，改判如主文第二項所示。至於系爭第二順位抵押
      權所擔保之債權，在超過102萬7千元部分（即973000元）
      （計算式0000000－0000000＝973000）為不存在，原審就
      此部分，於主文第一項為確認系爭第二順位抵押權所擔保
      之債權（973000元）不存在，核無不合，上訴論旨，就此
      部分指摘原判決失當，求予廢棄改判，非有理由，應駁回
      其上訴。
八、關於被上訴人訴請上訴人二人將系爭第二順位抵押權登記予
    以塗銷部分，被上訴人此部分之訴為無理由：
    如上所述，系爭第二順位抵押權所擔保之債權，在102萬7千
    元範圍內仍屬存在（並非全部不存在），不得塗銷，被上訴
    人訴請上訴人二人將系爭第二順位抵押權登記予以塗銷，洵
    非正當，原審判決主文第二項，就此部分判決上訴人二人應
    將系爭第二順位抵押權登記予以塗銷，即有未合，上訴人二
    人就此部分，指摘原判決失當，求予廢棄改判，為有理由，
    應由本院將此部分予以廢棄，改判如主文第二項所示。
九、本件事證已臻明確，兩造其餘攻擊防禦方法及舉證，經核均
    於判決結果不生影響，爰不逐一論述，附此鈙明。
十、據上論結，本件上訴為一部有理由，一部無理由，依民事訴
    訟法第450條、第449條第1項、第79條、第85條第1項前段，
    判決如主文。
中    華    民    國    98    年    12    月    15    日
                民事第二庭    審判長法  官  邱森樟
                                    法  官  翁芳靜
                                    法  官  謝說容
以上正本係照原本作成。
兩造均不得上訴。
                                    書記官  魏維廷
中    華    民    國    98    年    12    月    16    日
                                                      Ｓ


司法院資訊處製作；財團法人民間司法改革基金會備份。
